【裁判字號】    95,判,865
【裁判日期】    950615
【裁判案由】    綜合所得稅
【裁判全文】
最  高  行  政  法  院  判  決
                                     95年度判字第00865號
上  訴  人  賴安全
            甲○○
被 上訴 人  財政部臺灣省中區國稅局
代  表  人  鄭宗典
上列當事人間因綜合所得稅事件，上訴人對於中華民國94年1月
13日臺中高等行政法院93年度訴字第411號判決，提起上訴，本
院判決如下：
    主  文
上訴駁回。
上訴審訴訟費用由上訴人負擔。
    理  由
一、本件上訴人賴安全與甲○○係夫妻關係，賴安全係陸達汽車
    貨運有限公司（以下簡稱陸達公司）代表人，甲○○係振利
    汽車貨運有限公司（以下簡稱振利公司）股東，上開各該公
    司截至83年度未分配盈餘累積數分別為新臺幣（下同）905
    萬9,531元及2,162萬8,972元，超過已收資本額600萬元及1,
    000萬元，未依規定辦理增資、分配或加徵營利事業所得稅
    ，被上訴人所屬彰化縣分局乃以各該公司未分配盈餘累積數
    按上訴人賴安全及甲○○出資比例計算，核定渠等86年度營
    利所得分別為271萬7,859元、211萬3,891元（依臺灣彰化地
    方法院88年度易字第487號刑事判決上訴人賴安全偽造文書
    而由賴金葉所得改歸課）及432萬5,794元，歸課上訴人賴安
    全綜合所得總額934萬7,561元，補徵應納稅額84萬5,556元
    。上訴人不服，申請更正為被上訴人否准，遂循序提起本件
    行政訴訟。
二、本件上訴人在原審起訴意旨略以：上訴人前申請更正及復查
    時，係依據稅捐稽徵法第28條規定就被上訴人機關因適用法
    令錯誤及顯不存在之所得，要求就其不存在及類推適用民法
    上「不當得利」之規定申請重新更正。且陸達公司根據被上
    訴人計算該公司累積至83年底之未分配盈餘為905萬9,531元
    ，係依照被上訴人以往所有年度核定之課稅所得加總計算而
    來，但根據該公司帳簿記載，截至83年底之累積盈餘為323
    萬2,357元，扣除當年應納之所得稅額83萬4,346元，並無任
    何累積盈餘應行強制分配之事實。振利公司根據被上訴人計
    算該公司累積至83年底之未分配盈餘2,162萬8,972元，係依
    照被上訴人以往所有年度核定之課稅所得加總計算而來，但
    根據該公司帳載記載，截至83年底之累積盈餘為1,652萬9,4
    61元，扣除當年度應納之所得稅額345萬2,316元及提列法定
    公積103萬9,694元後之稅後累積盈餘為1,203萬7,451元，其
    超額之累積盈餘應行強制分配之金額959萬1,521元（2,162
    萬8,972元減1,203萬7,451元），並無任何超額之累積盈餘
    應行強制分配之事實，被上訴人以核定之課稅所得為基礎，
    強制分配「未分配盈餘」予股東課稅顯不合理。又陸達公司
    及振利公司截至83年度未分配盈餘強制分配，上開公司該年
    度之所得於84年12月5日及16日由被上訴人核定，依所得稅
    法第76條之1規定，如要強制歸戶應於85年即實施，而不應
    併入86年度合併計算，且因本案於92年始移送法院強制執行
    ，實已失去核課期間及徵收期間之有效期限，被上訴人應無
    權補徵。另上開公司被強制停業迄今已逾3年，除公司已無
    財產可資繳納稅捐或作分配外，實無理由強行要求上訴人繳
    納原本不存在之所得。為此請判決將原處分及訴願決定均撤
    銷等語。
三、被上訴人則以：本件因上訴人迄未繳清系爭稅款，故不符合
    稅捐稽徵法第28條規定「適用法令錯誤」、「計算錯誤」或
    「溢繳稅款」等要件。經查陸達公司截至83年度未分配盈餘
    累積數905萬9,531元；而振利公司截至83年度未分配盈餘累
    積數2,162萬8,972元，均分別超過已收資本額600萬元及1,0
    00萬元，經被上訴人所屬彰化縣分局於85年11月6日以中區
    國稅彰縣資字第850031559號函通知該公司辦理增資、分配
    或加徵營利事業所得稅，惟該公司未依規定期限辦理，被上
    訴人所屬彰化縣分局遂依行為時所得稅法第76條之1規定，
    以該公司85年12月31日股東名簿所載股東為對象，按每股東
    投資比例之應分配數予以歸戶，分別核定上訴人賴安全86年
    度營利所得合計483萬1,750元；上訴人甲○○86年度營利所
    得432萬5,794元，且上開公司均係於89年12月申請停業，是
    系爭營利所得歸課並無不合。另本件稅額繳款書限繳日期90
    年9月15日（星期六）順延至17日，上訴人未依限繳納，被
    上訴人已於同年12月6日移送法務部行政執行署彰化行政執
    行處強制執行，並無逾徵收期間或核課期間，上訴人主張顯
    有誤解等語，資為抗辯。
四、原審斟酌全辯論意旨及調查證據結果，以：按「納稅義務人
    對於因適用法令錯誤或計算錯誤溢繳之稅款，得自繳納之日
    起5年內提出具體證明，申請退還；逾期未申請者，不得再
    行申請。」為稅捐稽徵法第28條所明定。本件關於上訴人86
    年度綜合所得稅原核定稅額繳款書之限繳日期為90年9月15
    日，已於同年8月9日送達上訴人賴安全，有該繳款書及掛號
    郵件收件回執附原處分卷可稽，本件復查申請之末日為90年
    10月17日（按90年9月15日為星期六，應順延至90年9月17日
    之翌日起算），上訴人當時未申請復查，業已具確定力，迄
    92年12月29日、93年3月5日上訴人先後提出「更正申請書」
    、「復查申請書」，請求依稅捐稽徵法第28條、第35條、所
    得稅法第14條、第66條之9、民法第179條之規定重新查核云
    云，其中就稅捐稽徵法第35條申請復查部分固已逾期，惟就
    同法第28條申請部分，依前開說明則不因課稅處分確定而不
    得申請，至上訴人書狀具明「更正申請書」、「復查申請書
    」用語未臻精確尚不影響其請求。本件上訴人賴安全係陸達
    公司代表人，甲○○則係振利公司股東，上開各該公司截至
    83年度未分配盈餘累積數分別為905萬9,531元及2,162萬8,9
    72元超過已收資本額600萬元及1,000萬元，未依規定辦理增
    資、分配或加徵營利事業所得稅，被上訴人所屬彰化縣分局
    乃以各該公司未分配盈餘累積數按上訴人出資比例計算，核
    定渠等86年度營利所得分別為271萬7,859元、211萬3,891元
    （依臺灣彰化地方法院88年度易字第487號刑事判決上訴人
    賴安全偽造文書而由賴金葉所得改歸課）及432萬5,794元，
    歸課上訴人賴安全綜合所得總額934萬7,561元，補徵應納稅
    額84萬5,556元，並無不合。次按稅捐稽徵法第28條之申請
    退稅者，必須係適用法令錯誤或計算錯誤致溢繳之稅款之情
    形始有適用。而所得稅法第76條之1規定，係對公司應分配
    盈餘達到一定金額時，既不辦理分配，亦不辦理增資之情形
    ，為遏阻公司股東藉保留盈餘不分配以規避綜合所得稅，影
    響一般股東權益，所作之強制規定，自不受收付實現原則之
    拘束。又該條文所規定之未分配盈餘之計算，同法第66條之
    9、第76條之1第2項規定，係以經主管稽徵機關「核定」之
    營利事業所得額為基準，並依法律規定計算之，上訴人主張
    以公司帳載資料為準，於法不符，且帳載是否屬實未經核定
    亦不能無疑，自不能採為歸戶核課股東綜合所得稅之依據。
    而本件陸達公司截至83年度未分配盈餘累積數905萬9,531元
    ，超過已收資本額600萬元，經被上訴人所屬彰化縣分局於
    85年11月6日以中區國稅彰縣資字第850031559號函通知該公
    司辦理增資、分配或加徵營利事業所得稅，惟該公司未依規
    定期限辦理，被上訴人遂依行為時所得稅法第76條之1規定
    ，以該公司85年12月31日股東名簿所載股東為對象，按每股
    東投資比例之應分配數予以歸戶，核定上訴人賴安全86年度
    營利所得合計483萬1,750元；又振利公司截至83年度未分配
    盈餘累積數2,162萬8,972元超過已收資本額1,000萬元，經
    被上訴人所屬彰化縣分局亦於85年11月6日以中區國稅彰縣
    資字第850031559號函通知該公司辦理增資、分配或加徵營
    利事業所得稅，惟該公司未依規定期限辦理，被上訴人遂依
    行為時所得稅法第76條之1規定，以該公司85年12月31日股
    東名簿所載股東為對象，按每股東投資比例之應分配數予以
    歸戶，核定上訴人甲○○86年度營利所得432萬5,794元，有
    陸達公司及振利公司之公司組織未分配盈餘累積數計算表（
    核定表）、強制歸戶計算表、上開通知函及送達回執等附原
    處分卷可稽。另本件陸達公司及振利公司均係於89年12月始
    申請停業，有營業稅稅捐資料查詢結果附原處分卷可按，並
    非擅自停業或他遷不明，且其申請停業時已在本件歸戶課徵
    股東所得稅之後，自無財政部82年2月3日台財稅第83158276
    6號函釋之適用，是系爭營利所得歸課並無不合。又依所得
    稅法施行細則第69條之1第2項規定及財政部70年8月7日台財
    稅第36583號函釋，即未分配盈餘依法歸戶課稅之核課期間
    ，應自稽徵機關依法應予歸戶之年度申報期間屆滿之翌日起
    算，不以未分配盈餘之所屬年度為計算基礎。本件稅額繳款
    書限繳日期90年9月15日，上訴人未依限繳納，被上訴人即
    於同年12月6日移送法務部行政執行署彰化行政執行處強制
    執行，並未逾徵收期間。從而，上訴人主張本件原處分有適
    用法令錯誤之情事均屬無據，上訴人此部分訴訟為無理由，
    應予駁回。另上訴人就稅捐稽徵法第35條申請復查等部分，
    查本件原核定稅額繳款書之限繳日期為90年9月15日（此日
    為星期六，應順延至17日），已於同年8月9日送達上訴人賴
    安全，有該綜合所得稅核定通知書、繳款書及掛號郵件收件
    回執附原處分卷可稽。本件復查申請之末日為90年10月17日
    ，上訴人遲至92年12月29日始申請復查，已逾申請復查法定
    不變期間，復查決定、訴願決定分別據以駁回均無違誤。上
    訴人此部分訴訟未經合法之前置程序，其訴因不備訴訟要件
    而不合法，本應以裁定駁回，併以此判決駁回之。資為其判
    決之論據。
五、本院按：所得稅法第76條之1規定，係對公司應分配盈餘達
    到一定金額時，既不辦理分配，亦不辦理增資之情形，為遏
    阻公司股東藉保留盈餘不分配以規避綜合所得稅，影響一般
    股東權益，所作之強制規定，自不受收付實現原則之拘束。
    又該條文所規定之未分配盈餘之計算，同法第66條之9、第
    76條之1第2項規定，係以經主管稽徵機關「核定」之營利事
    業所得額為基準，並依法律規定計算之，上訴人主張以公司
    帳載資料為準，於法不符等情，業經原判決敘明其得心證之
    理由甚詳，核與所得稅法第14條、第66條之9及稅捐稽徵法
    第28條規定均無違，上訴意旨謂所得稅法第76條第1項規定
    違反收付實現原則，已嚴重侵害人民權利，原判決加以適用
    ，實屬違法云云，殊屬誤解而無足取。次查依財政部70年8
    月7日台財稅第36583號函釋，未分配盈餘依法歸戶課稅之核
    課期間，應自稽徵機關依法應予歸戶之年度申報期間屆滿之
    翌日起算，不以未分配盈餘所屬年度為計算基礎。本件稅額
    繳款書限繳日期為90年9月15日，而於90年8月9日送達，並
    未逾核課期間。以及本件稅額繳款書限繳日期90年9月15日
    ，上訴人未依限繳納，被上訴人即於同年12月6日移送法務
    部行政執行署彰化行政執行處強制執行，並無逾越核課或徵
    收期間。亦經原判決敘明在案。另上訴人於更正聲請書中主
    張就稅捐稽徵法第35條申請復查部分，原判決亦指明此部分
    已逾申請復查法定不變期間，併予駁回，經核均無不合，上
    訴人猶執與起訴相同之論旨，加以爭執，亦無足採。至依稅
    捐稽徵法第28條規定聲請退稅，經稅捐稽徵機關否准後，無
    須經復查程序即可提起訴願，故上訴人就此聲請復查，亦屬
    誤解，原判決對依稅捐稽徵法第28條規定聲請退稅部分，為
    實體上審理，有利於上訴人，自無不合，上訴人復加以爭執
    ，顯無可取。綜上，原審斟酌全辯論意旨及調查證據之結果
    ，駁回上訴人之訴，核無違誤。上訴論旨，仍執前詞，指摘
    原判決違誤，求予廢棄，難認有理由，應予駁回。
六、據上論結，本件上訴為無理由，爰依行政訴訟法第255條第1
    項、第98條第3項前段、第104條、民事訴訟法第85條第1項
    ，判決如主文。
中    華    民    國    95    年    6     月    15    日
                  第四庭審判長法  官  高  啟  燦
                              法  官  黃  璽  君
                              法  官  廖  宏  明
                              法  官  楊  惠  欽
                              法  官  林  樹  埔
以  上  正  本  證  明  與  原  本  無  異
中    華    民    國    95    年    6     月    15    日
                              書記官  彭  秀  玲


司法院資訊處製作；財團法人民間司法改革基金會備份。
